臺灣高等法院臺南分院刑事判決　　　　　　九十一年度上易字第八八八號　孝股
　　上　訴　人
　　即　被　告　丙○○
　　　　　　　　戊○○
　　　　　　　　庚○○
　　　　　　　　丁○○
　　共　　　同
　　選任辯護人　鍾為盛
右上訴人因竊盜等案件，不服臺灣雲林地方法院九十一年度易字第二四四號中華民國
九十一年六月二十八日第一審判決（起訴案號：臺灣雲林地方法院檢察署九十年度偵
字第一九九八號），提起上訴，本院判決如左：
    主  文
原判決關於丙○○部分撤銷。
丙○○結夥三人以上竊盜，處有期徒刑拾月。
其餘上訴駁回。
    事  實
一、丙○○前因八十九年間竊盜案件，經臺灣彰化地方法院於九十年六月十八日判處
    有期徒刑五月，如易科罰金，以三百元折算一日確定，於同年八月七日易科罰金
    執行完畢（不構成累犯）。仍不知悔改，竟自九十年五月四日起與其子丁○○、
    自同年月六日起雇用挖土機司機戊○○、自同年月十日起雇用之挖土機司機庚○○等人，共同基於意圖自己不法所有之犯意聯絡，由丁○○駕駛砂石車，由庚○○、戊○○二人駕駛挖土機，在雲林縣麥寮鄉○○○○○段南岸之行水區，盜採
    砂石欲販售牟利，並接續將盜採之砂石堆置於開挖處附近，即雲林縣麥寮鄉新吉
    村北海能源公司後方約一百公尺處之光和砂石堆置場堆放，準備堆置到一定數量
    時，再行載運出售；合計被挖掘砂石的地方面積約四六０平方公尺，平均深度約
    一‧五公尺，數量約六九０立方公尺。嗣於九十年五月十四日凌晨一時二十分許
    ，經巡邏警察發覺可疑而當場查獲，並扣得丙○○所有之挖土機二台、砂石車一
    部。
二、案經雲林縣警察局台西分局報請台灣雲林地方法院檢察署檢察官偵查起訴。
    理  由
一、訊據上訴人即被告丙○○、丁○○、戊○○、庚○○等四人（簡稱丙○○等四人
    ）均坦承於右揭時、地挖取砂石為警查獲，並當場被扣押挖土機二台、砂石車一
    部等事實，但矢口否認有何竊盜之犯行，均辯稱：因挖取砂石之地點與道路未相
    通，為進出之方便，僅挖取砂石填補道路，尚未竊取該砂石出售牟利，亦未將之
    堆置在前開光和砂石堆置場云云。被告丁○○、戊○○、庚○○另辯稱：彼等不
    知被告丙○○未申請許可，被告丁○○係承其父即被告丙○○之命，前往案發地
    點駕駛報廢之大貨車，載運被告戊○○、庚○○等二人採取之砂石，並不知砂石
    作何用途；被告戊○○、庚○○均單純奉命工作，彼等並無竊盜之故意，亦不知
    被告丙○○要竊取砂石云云。
二、經查：
（一）被告丙○○等四人如何於前開時、地竊取砂石，並將之堆置在前開光和砂石堆
      置場等事實，業據被告丙○○等四人於警訊時自白不諱；且被告丙○○等四人
      於原審審理時，經提示彼等警訊筆錄供彼等確認結果，被告丙○○第四人均供
      稱「確有在警訊供述如筆錄所載之內容」（見原審卷第三十五頁起至第三十七
      頁）；再前開被挖掘砂石之面積，約一個籃球場大，面積約四六０平方公尺，
      平均深度約一‧五公尺，數量約六九０立方公尺一節，並有檢測圖一件及照片
      二紙在卷可稽（見偵查卷第二五頁至第二六頁）。足見被告丙○○等四人於警
      訊中之自白係基於彼等之自由意思下所為之陳述，且與事實相符，而可信採。
（二）被告丙○○等四人雖以前開情詞置辯。辯護人亦辯稱被告等採取之砂石，係用
      來鋪設便道，尚未著手竊取砂石，行為僅止於預備，尚未著手，不構成竊盜罪
      云云。
    (一)查被告丙○○雖於警訊時供稱「．．．九十年五月三日我先雇用庚○○及戊○○，駕挖土機，先整理道路，於民國九十年五月十三日晚上二十一時開始進入
      盜採砂石」等語；但參酌被告戊○○於警訊時供稱「自九十年五月六日二十時
      左右進入前開地點工作至今約八天」等語，及被告庚○○於警訊供稱「自九十
      年五月十日開始上班工作共五天，現場挖取之面積約三百坪左右，用途是老板
      拿去賣」等語；另被告丁○○則於警訊供稱「九十年五月四日開始在該地載運
      砂石，每日載運約十五台左右」等語，及現場被告開挖掘之面積約有四六０平
      方公尺，平均深度約一‧五公尺，數量約六九０立方公尺等情觀之，足見被告
      丙○○等四人在該處挖掘砂石甚多，衡情當非僅於經警查獲之該次，於該次之
      前即九十年五月十三日以前，被告丙○○等四人已在該處開挖砂石，應可認定
      。
    (二)再查証人即經濟部水利處第四河川局駐衛警己○○於本院調查時証稱：「（你
      到現場時，有沒有看到因採砂石困難而要鋪路的情形？）我到現場有看到這種
      情形，因為案發現場旁邊有很多魚塭。」、「（知不知道現場的路，何人鋪設
      的？）不知道，那些路是新舖設的，因為以前沒有路可通往案發地點。」等語
      （見本院九十一年八月二十九日訊問筆錄）。則被告丙○○於警訊時所供「在
      該處挖取砂石先整理道路等語，尚非無據。足認被告丙○○等四人所挖取之部
      分砂石確係用於現場舖設道路，亦可認定。
    (三)惟被告丙○○等四人所挖取之砂石雖部分用於舖設道路。但於九十年五月十三
      日二十一時許起迄至同年月十四日為警查獲止，被告戊○○、庚○○、丁○○
      等人係將所挖取之砂石堆置在前開堆置場，又據被告戊○○、庚○○、丁○○
      於警訊供明在卷，且經証人即現場查獲之警員甲○○、乙○○於本院調查時証
      稱：「（該處砂石車進出，是否要舖設路）查獲前我不知道，但查獲後我們的
      車可以進去。」、「（查獲的情形？）當時我們有看見車子的燈光從堆積處進
      來，我們主管說如果直接進去他們會跑掉，所以叫我們脫掉制服繞道旁邊進去
      ，我們進去後當時有查獲二部挖土機及一部砂石車。」、「（當時他們是否剛
      開始在採砂石？）當時我們有看到燈光開到砂石堆置場的地方，開挖的地方還
      要再進去。」、「（在場的人，當時有沒有承認他們所挖取的砂石是放在堆置
      場那裡？）我們去時有看到他們將所採的砂石放在堆置場，然後再進去挖。」
      等語（見本院九十一年八月二十九日訊問筆錄）。則証人甲○○等人既可進入
      案發現場，足見被告丙○○等人挖取砂石舖設之道路已完成；再被告丁○○等
      人既已將砂石堆置在前開堆置場，顯係欲俟達到一定數量時，再行載運出售牟
      利，均足堪認定。此外，參酌被告丙○○係以每日工資新台幣（以下同）二千
      五百元僱用被告徐國祥、每月薪資四萬五千元僱用庚○○在前開地點挖取砂石
      ，及迄至九十年五月十四凌晨為警查獲止，已在該處工作近十日觀之，益見縱
      有挖取砂石舖設道路之情事，亦早已完成，否則被告丙○○豈有甘於支付薪資
      而無取得任何砂石出售牟利之理。是被告丙○○於警訊所辯「同年五月十三日
      前均先整理道路，五月十三日晚始開始挖取砂石牟利」云云，尚無可採，應以
      被告丁○○、徐國祥、庚○○所供稱已在該處挖取砂石載運數日等語，較為可
      採。從而被告丙○○等四人及辯護人前開所辯僅係整地，尚未竊取砂石云云，
      自無可取。
（三）被告丁○○、戊○○、庚○○三人雖又辯稱「彼等不知被告丙○○未申請許可
      ，被告丁○○係承其父即被告丙○○之命，前往案發地點駕駛報廢之大貨車，
      載運被告戊○○、庚○○等二人採取之砂石，並不知砂石作何用途；被告戊○○、庚○○均單純奉命工作，彼等並無竊盜之故意，亦不知被告丙○○要竊取
      砂石」云云。然查被告丁○○、戊○○、庚○○三人均係利用深夜無人查覺，
      在附近無住宅、人煙稀少之河床地挖取砂石，且挖取後的砂石又堆置一堆，若
      果真係合法採取砂石，衡情豈有利用夜深人靜，採取砂石之理。況被告丁○○
      與被告丙○○係父子，關係密切，且依被告戊○○於警訊所供每天工作均不一
      定等語，彼等豈有不知係盜採砂石之理，被告戊○○、丁○○、庚○○所辯，
      顯係事後卸責之詞，不足採信。
（四）被告辯護人於原審雖請求函請經濟部水利處第四河川局派員測量開採地點離岸
      邊有多遠，以證明被告尚無法將砂石載離現場，並得以推斷被告尚未著手竊取
      砂石，行為止於刑法未處罰的預備階段云云。惟查，依前揭現場照片、檢測圖
      所繪，已足以看出現場大概的情形，況且，若砂石車無法載運砂石離開盜採現
      場，那麼被告丁○○所駕砂石車又是如何從岸邊進入河床的？從而，本院認為
      無再予就此部分加以調查之必要。
三、核被告四人所為，均係犯刑法第三百二十一條第一項第四款之結夥三人以上竊盜
    罪。又被告等四人係基於竊盜之單一故意，接續於前開地點竊取砂石，並堆置在
    前開堆置場後再行載運出售牟利，為接續犯，應僅論以單純一罪。再公訴人認被
    告丙○○等四人之竊盜行為尚未遂，但查彼等所挖取之砂石既已載運至定點、堆
    積成堆，應已入於彼等實力支配下，則彼等竊盜之行為應屬既遂。公訴人於原審
    蒞庭時已就此一部分，已變更起訴法條為加重竊盜既遂罪，併此敘明。又被告丙○○等四人間有犯意之聯絡，行為之分擔，均為共同正犯。
四、檢察官起訴意旨另以：被告丙○○等四人盜採砂石之位置在行水區，尚觸犯水利
    法第九十二條之一第一項之罪云云。訊據被丙○○等四人堅詞否認有何上開犯行
    。且查：
    (一)按水利法第七十八條第一項第三款規定「主管機關為保護水道，應禁止左列各
      事項：‧‧‧三在行水區內擅採砂石、堆置砂石或傾倒廢土。」同法第九十二
      條之一第一項規定「違反第七十八條第一項各款情形之一者，除通知限期回復
      原狀、清除或廢止違禁設施外，處六千元以上三萬元以下罰鍰；因而損害他人
      權益者，處三年以下有期徒刑、拘役或科或併科四千元以上二萬元以下罰金；
      致生公共危險者，處五年以下有期徒刑，得併科六千元以上三萬元以下罰金。
      」從而，該條項中段以因而損害他人權益」為要件，該條項後段以「致生公共
      危險」為要件。又：
      (1)水利法第九十二條之一第一項後段所謂「致生公共危險」，係以實際上須有
        具體危險之發生為要件，而屬具體的危險犯，其具體危險之存否，應依社會
        一般觀念，客觀予以判斷，即依其妨礙水流之具體情況，視其一般上是否有
        使流水改道，侵蝕護岸，而影響附近住家安全之虞，以決定危險之有無，最
        高法院七十四台上字第三九五八號判例著有明文。查本件現場挖掘之面積約
        一個籃球場大，平均深度一‧五公尺，已如前述；自卷附之現場照片觀之，
        被告丙○○等四人挖取之地並非堤防旁或橋樑下方之地，尚不足以使流水改
        道，或者足以侵蝕護岸，而影響附近住家安全之虞；另證人己○○於偵查中
        ，亦証稱「（問：行水區內所挖之深度是否會造成公共危險？）我無法判定
        。」；於本院調查時則証述「開挖地點若在堤防旁或橋樑下方較會發生公共
        危險，被告丙○○等人開挖之地點並非在該二處」等語（見本院九十一年八
        月二十九日訊問筆錄）；另証人甲○○、乙○○於本院調查時亦証稱「本件
        事發現場附近並無住家」等語（見同上訊問筆錄），足認被告丙○○等人雖
        在行水區內擅採砂石之行為，但尚無証據足証彼等已造成公共危險。
      (2)再按水利法第九十二條之一第一項中段「違反第七十八條第一項各款情形之
        一者‧‧‧因而損害他人權益者」，其所稱之他人，應為公法人以外之人。
        蓋自水利法第九十二條之一第一項條文結構以觀，其前段係屬行政罰之規定
        ，中段及後段方為刑罰之規定，經濟部水利處第四河川局不應同時是該項前
        段「通知限期回復原狀、清除或廢止違禁設施」之主管機關，又是該項中段
        的他人。從而，在水道行水區內擅採砂石，如未損及其他私法人權益時，則
        行為人僅須依該條前段負行政責任，如有竊盜犯行，則僅依刑法竊盜罪論處
        。
    (二)綜上所述，被告丙○○等四人雖在前揭地點挖取砂石，但尚無証據足証彼等之
      行為有何公訴人所指之違反水利法第九十二條之一第一項之罪；此外，復查無
      其他証據足証被告丙○○等人有何此部分之犯行，應認不能証明彼等犯罪。惟
      查依檢察官起訴意旨，被告丙○○等四人係於前開地點之行水區挖取砂石，顯
      係以一行為觸犯刑法第三百二十一條第一項第四款之罪，及涉犯水利法第九十
      二條之一第一項之罪嫌，為想像競合，二罪為裁判上一罪之關係，檢察官起訴
      意旨認係罪名有異，行為互殊，應分論併罰，顯有誤會，被告丙○○等四人此
      部分既不能証明犯罪，爰不另為無罪之諭知。
五、原審就被告丙○○部分予以論罪科刑，固非無見。但查被告丙○○前於六十七年
    間所犯之贓物罪，業於六十八年間執行完畢，而八十九年間竊盜罪，係於九十年
    八月七日易科罰金執行完畢，已在本件案發之九十年五月十四日之後，依法不得
    論以累犯，乃原審就被告丙○○部分論以累犯，並加重其刑，顯有未當。被告丙○○上訴意旨否認犯罪，雖無理由，但原判決既有可議之處，自屬無可維持，應
    由本院將之撤銷改判。爰審酌被告丙○○犯罪之動機、前有違反水利法在濁水溪
    河床行水區盜採砂石之前科紀錄，仍不知悔改再有本件犯行，且在行水區盜採砂
    石，情節非輕，其犯罪所生之危害，及犯罪後否認犯罪之態度，檢察官於原審蒞
    庭求刑有期刑徒一年二月，惟被告丙○○不應論以累犯等一切情狀，量處有期徒
    刑十月，以示懲儆。至於扣案之挖土機二部、砂石車一部，雖為被告丙○○所有
    ，但非專供被告等人犯罪所用之物，且該等機具價值十分之高，而被告等所竊取
    之砂石量尚有限，對被告丙○○處以有期徒刑十月，已是適當之處罰，若再將砂
    石車及挖土機一併沒收，則處罰即有逾越必要性之虞，本院爰不另為沒收該等機
    具之宣告。
六、原審以被告丁○○、戊○○、庚○○三人罪証明確，因予適用刑法三百二十一條
    條第一項第四款、第二十八條、第四十一條第一項前段、罰金罰鍰提高標準條例
    第二條之規定；並審酌被告丁○○、戊○○、庚○○三人盜採砂石對社會之危害
    及其所帶來之社會成本甚大，被告丁○○受命於其父，自主犯罪意識沒有多強，
    而被告戊○○、庚○○二人均係以勞力換取工資之人，亦難以與丙○○相比、檢
    察官簡易判決處刑書均求處有期徒刑四月，各緩刑二年，但於原審蒞庭求刑改為
    求處有期徒刑各六月等一切情狀，分別量處有期徒刑六月，並諭知易科罰金之折
    算標準。本院經核原判決認事用法並無不合，量刑亦稱妥適。被告丁○○、戊○○、庚○○上訴意旨否認犯罪，並以前詞指摘原判決不當，並無理由，應予駁回
    。
據上論結，應依刑事訴訟法第三百六十八條、第三百六十九條第一項前段、第三百六
十四條、第二百九十九條第一項前段，刑法第三百二十一條第一項第四款、第二十八
條、判決如主文。
本案經檢察官吳忠賢到庭執行職務。
中      華      民      國    九十一    年      十      月     十六     日
                                  臺灣高等法院臺南分院刑事第五庭
                                          審判長法官  鄭  文  肅
                                                法官  王  浦  傑
                                                法官  陳  珍  如
右正本證明與原本無異。
檢察官就違反水利法部分，如不服本判決，應於判決送達後十日內向本院提出上訴狀
，其未敘述理由者並應於提出上訴狀後十日內向本院補提理由書（應附繕本)。
被告不得上訴。
                                   法院書記官  周  美  莉
中      華      民      國    九十一    年      十     月      十八     日
附錄本案論罪科刑法條全文：
中華民國刑法
第三百二十條
  意圖為自己或第三人不法之所有，而竊取他人之動產者，為竊盜罪，處五年以下有
  期徒刑、拘役或五百元以下罰金。
  意圖為自己或第三人不法之利益，而竊佔他人之不動產者，依前項之規定處斷。
  前二項之未遂犯罰之。
刑法第三百二十一條
  犯竊盜罪而有左列情形之一者，處六月以上五年以下有期徒刑：
    一  於夜間侵入住宅或有人居住之建築物、船艦，或隱匿其內而犯之者。
    二  毀越門扇、牆垣或其他安全設備而犯之者。
    三  攜帶兇器而犯之者。
    四  結夥三人以上而犯之者。
    五  乘火災、水災或其他災害之際而犯之者。
    六  在車站或埠頭而犯之者。
  前項之未遂罰之。
